【裁判字號】    95,判,206
【裁判日期】    950216
【裁判案由】    勞保
【裁判全文】
最  高  行  政  法  院  判  決
                                     95年度判字第00206號
上  訴  人  甲○○
訴訟代理人  乙○○
被 上訴 人  勞工保險局
代  表  人  丙  ○
上列當事人間因勞保事件，上訴人對於中華民國93年6月10日臺
北高等行政法院92年度訴字第3342號判決，提起上訴，本院判決
如下：
    主  文
上訴駁回。
上訴審訴訟費用由上訴人負擔。
    理  由
一、本件上訴人原以台灣通運倉儲股份有限公司台中港分公司（
    下稱台灣通運分公司）為投保單位，參加勞工保險為被保險
    人。上訴人於91年4月1日，以其因腦傷併雙側肢體偏癱，於
    同年3月25日審定成殘，乃檢據向被上訴人申請殘廢給付新
    台幣（下同）1,400,000元。案經被上訴人審查，認其殘廢
    程度符合勞工保險殘廢給付標準表第8項第7等級，乃於91年
    9月4日按該等級發給440日普通疾病殘廢給付616,000元（下
    稱前處分）。嗣上訴人以於90年6月4日自台灣通運分公司退
    職，向被上訴人申請老年給付。案經被上訴人審查，核定按
    上訴人退職之當月起前三年之平均月投保薪資發給37個月老
    年給付，其保險效力自退職之當日24時起終止；其於91年3
    月25日因腦傷併雙側肢體偏癱審定成殘，因審定成殘廢當時
    ，保險效力業已終止，係退保後發生之事故，不合勞工保險
    條例（下稱勞保條例）第19條第1項請領規定，所請殘廢給
    付應不予給付，被上訴人前處分發給440日殘廢給付應退回
    ，被上訴人並逕由應領老年給付款中扣除，而以91年10月17
    日保給老字第09160550230號函（下稱原處分）通知在案。
    上訴人不服，向勞工保險監理委員會申請爭議審議後，以勞
    工保險監理委員會逾3個月未為審理而提起訴願，嗣經行政
    院勞工委員會訴願決定駁回，遂提起本件行政訴訟。
二、上訴人起訴主張：(一)勞保條例第21條之1定有老年給付與殘
    廢給付僅能擇一領取之規定，其前提係「因殘廢不能繼續從
    事工作」，本件上訴人無此狀況，符合該二種給付之要件，
    故有權兩者併領。勞保條例對於「保險效力終止」之規定，
    僅出現於第57條「被保險人領取殘廢給付，不能繼續從事工
    作者，其保險效力即行終止。」上訴人雖成殘，但並非完全
    不能從事工作，故無此法條之適用。原處分以同條例第58條
    第2項「不得再參加勞工保險」引申為保險效力終止，以及
    訴願決定書以「請領老年給付」，「辦理退保」，而稱保險
    效力已告終止，均無法律依據。(二)查同條例各法條所示「退
    保」二字，僅出現於第8、12、17、20條之1，其意僅是退出
    保險，並無「保險效力終止」之意。該條例並無將殘廢審定
    日定為「保險事故」日之規定，原處分拒絕上訴人所請，實
    無法律依據。(三)上訴人經被上訴人所認同的中山醫學大學附
    設復健醫院之診斷，殘廢狀態主要有三，一是「因腦傷及腓
    神經受損，導致雙側肢體偏癱及雙垂足」，二是「智能明顯
    受損（IQ54）」，三是「言語不清」。第一項符合勞工保險
    殘廢給付標準表第138項，兩下肢均遺存顯著運動障害者，
    屬第4級；第二項符合該標準表第4項，精神遺存顯著障害，
    終身只能從事輕便工作者，屬第7級；第三項符合該標準表
    第41項，言語機能遺存顯著障害者，屬第7級。此三項障害
    ，依勞保條例第55條第4款「被保險人身體遺存障害，同時
    適用殘廢給付標準表第8等級至第1等級間任何兩項目以上時
    ，按其最高殘廢等級再升兩等級給與之」，上訴人之狀況應
    是四級升兩級，為第2級，應給與平均工資1,000日。而上訴
    人當時之平均工資為1,393元，故合計應給與1,393,000元。
    至於利息部份，因勞工保險條例無相關規定，係參照保險法
    第34條第2項「保險人因可歸責於自己之事由致未在前項規
    定期限內為給付者，應給付遲延利息年利一分」之規定為請
    求基準等語，訴請將訴願決定、爭議審定及原處分關於否准
    後開第二項聲明部分均撤銷；被上訴人應作成給付上訴人1,
    393,000元，並自91年10月17日起至清償日止，按週年利率
    一分計算之利息之行政處分。
    被上訴人則以：(一)按「被保險人或其受益人，於保險效力開
    始後，停止前發生保險事故者，得依本條例規定，請領保險
    給付。」「被保險人因殘廢不能繼續從事工作，而同時具有
    請領殘廢給付及老年給付條件者，得擇一請領殘廢給付或老
    年給付。」「被保險人已領取老年給付者，不得再行參加勞
    工保險。」勞保條例第19條第1項、第21條之1及第58條第2
    項分別定有明文。又「依本條例第53條及第54條規定，請領
    殘廢給付者，以全民健康保險特約醫院或診所診斷為永久殘
    廢或永不能復原之當日為本條例第30條所定得請領之日。」
    為同條例施行細則第78條所明定。另「有關在保險有效期間
    ，發生傷病事故之被保險人，非因病癒而經保險人自設或特
    約醫院同意出院後，在保險效力停止之日起一年內，因同一
    傷病及其引起之疾病致殘廢或死亡者，得依勞工保險條例第
    20條第2項後段規定，請領殘廢或死亡給付…」「有關勞保
    被保險人於加保有效期間因傷病門診診療，於保險效力停止
    之日起一年內因同一傷病致殘廢或死亡，得依勞工保險條例
    第20條規定核發殘廢或死亡給付，並自函示之日起適用。」
    復為勞委會85年12月9日台85勞保二字第144908號、87年4月
    30日台87勞保二字第017789號函釋在案。(二)本件上訴人於90
    年6月4日自台灣通運分公司退職，故其保險效力自90年6月
    4日退職之當日24時起終止，則其於91年3月25日因腦傷併雙
    側肢體偏癱審定成殘當時，保險效力業已終止，不合勞保條
    例第19條第1項請領規定，所請殘廢給付應不予給付，原處
    分於法並無不合。上訴人所訴其同時符合請領老年給付與殘
    廢給付之資格，應可同時領取兩種給付；且其殘廢狀態所從
    出之事故發生於保險期間，得依勞保條例第20條規定請領殘
    廢給付云云，顯屬誤解法令等語，資為抗辯。
三、原審斟酌全辯論意旨及調查證據之結果，以：(一)按「被保險
    人或其受益人，於保險效力開始後，停止前發生保險事故者
    ，得依本條例規定，請領保險給付。」「被保險人因普通傷
    害或罹患普通疾病，經治療終止後，如身體遺存障害，適合
    殘廢給付標準表規定之項目，並經保險人自設或特約醫院診
    斷為永久殘廢者，得按其平均月投保薪資，依同表規定之殘
    廢等級及給付標準，一次請領殘廢補助費，…。被保險人領
    取普通傷病給付期滿，或其所患普通傷病經治療一年以上尚
    未痊癒，如身體遺存障害，適合殘廢給付標準表規定之項目
    ，並經保險人自設或特約醫院診斷為永不能復原者，得比照
    前項規定辦理。」「被保險人已領取老年給付者，不得再行
    參加勞工保險。」勞保條例第19條第1項、第53條及第58條
    第2項分別定有明文。是本件之爭執，厥在於被保險人身體
    遺存之障害其治療終止日期是否在保險效力終止後﹖(二)經查
    ：1.殘廢補助費，係在保障被保險人因傷病或成殘後生活之
    所需；是殘廢補助費之給付目的，係照顧被保險人在成殘後
    尚能如一般勞工未成殘前繼續生活為前提；至老年給付，則
    係在照顧因年紀因素致體力減退而自勞動市場退休之勞工，
    使其雖因勞動能力之減退而不能繼續工作，仍能維持其自退
    休後至死亡前之一定期間內基本生活所需。職是，殘廢補助
    費之發放，應以仍在勞動市場之勞工為限，而不應包括已退
    休退職得領取老年給付之被保險人在內，否則此等被保險人
    勞動能力之減退或損失而受有之經濟損失將被重覆評估，此
    觀之勞保條例第21條之1（原審誤載為第20條之1）「被保險
    人因殘廢不能繼續從事工作，而同時具有請領殘廢給付及老
    年給付條件者，得擇一請領殘廢給付或老年給付」之規定自
    明。2.綜觀勞保條例第19條第1項、第20條規定可知，勞工
    保險之給付，須以事故發生於保險效力開始後，停止前為要
    件，僅於勞保條例第20條之情形下，為照顧仍在勞動市場惟
    因故暫時未加保之勞工，所為之放寬規定。申言之，被保險
    人於領取老年給付後固不得就其退職後所發生之殘廢事故向
    被上訴人申領殘廢補助費，縱使被保險人尚未領取老年給付
    ，如若被保險人既已退職且退出勞動市場，即日後未有繼續
    工作之事實者，被保險人仍不得以退職後所發生之殘廢事故
    向被上訴人申領殘廢補助費，始符事理之平。3.是勞保條例
    第58條第2項規定之「被保險人已領取老年給付者，不得再
    行參加勞工保險。」僅在說明已領取老年給付者，不得再行
    參加勞工保險，並非就勞工保險效力何時終止為規定，故就
    勞工保險被保險人領取老年給付之效力，應為如上所述之合
    於立法目的及體系之解釋。勞工保險關係之終止與否，不應
    因被保險人何時申請並領取老年給付而異其結論。(三)查本件
    依中山醫學大學附設復健醫院於91年3月25日掣給之勞工保
    險殘廢診斷書記載上訴人之治療終止日期為同日，又查本件
    被保險人於90年6月4日即已退職退保，被保險人於91年9月
    16日提出之老年給付申請書，亦記載其退職日期即從事工作
    之最後一天係90年6月4日，且被上訴人已就被保險人之申請
    核發老年給付，此均為上訴人所不爭，是本件被保險人與被
    上訴人間之勞工保險關係因被保險人申領老年給付而溯及於
    被保險人退職之日終止，上訴人殘廢事故之發生日期係在保
    險效力終止後。則原處分以此理由就被保險人殘廢給付之申
    請予以全部否准，並撤銷原所為部分核給之前處分，認事用
    法，並無違誤等由，駁回上訴人原審之訴。
四、上訴意旨復執前詞，並主張：(一)原判決爭點所指「治療終止
    日期」與其結論所指「殘廢事故之發生日期」，二者實為不
    同概念，原判決雖對前者有所描述，卻不見對所據後者即「
    殘廢事故之發生日期」之明確描述，構成理由不備之違法。
    原判決稱「上訴人殘廢事故之發生日期係在保險效力終止後
    」，並非事實，蓋本件殘廢事故發生日係在90年2月24日，
    早於退出保險日，且迄至90年6月4日仍為殘廢狀態，原判決
    違反證據裁判原則。(二)原判決稱被保險人退出勞動市場，日
    後未有繼續工作之事實者，不得以退職後所發生之殘廢事故
    申領殘廢補助費云云，惟兩造於原審對此均未提及，亦未經
    審判長闡明或提示，上訴人毫無陳述機會，原審為突襲裁判
    ，而與行政訴訟法第125條第2項之規定有違。(三)原判決認殘
    廢給付與老年給付之性質相近，兩種給付不應重複評估，惟
    上訴人於原審辨明不礙申請殘廢給付，且上訴人並無「因殘
    廢不能繼續從事工作」。蓋殘廢給付與老年給付之性質完全
    不同，老年給付之性質為「延期工資」，而非被上訴人所言
    之「減損勞動力之補償」，殘廢給付之性質與傷病給付之補
    償性質相同，一部份係補償勞動力減損，一部分是補償生活
    功能障礙，此由勞工保險殘廢給付標準表之規定即明。原審
    對上訴人之主張置之不理，亦未說明不採理由，忽略勞保條
    例第21條之1所定兩項給付不得併領之「因殘廢不能繼續從
    事工作」之前提要件，亦有理由不備之誤。(四)本件兩造均未
    以「治療終止日期是否在保險有效期間內」為爭執，且治療
    終止日僅係被保險人醫療過程之期日，與殘廢給付資格之准
    否無關，原審誤解勞保條例第53條文義，將該條請領程序上
    之期日規定，解為具備給付資格之期日，實則本件兩造所爭
    者，乃本件保險事故是否發生在法定可請領給付之有效期間
    內，上訴人主張依據勞保條例第19條第1項、第20條之規定
    ，應可申領殘廢給付。又即使採原審所持見解，以本件「治
    療終止日」即91年3月25日當成判定上訴人是否符合給付資
    格之期日，則本件上訴人依勞保條例第20條仍具請領殘廢給
    付資格，蓋本件上訴人保險效力停止於90年6月4日，其距離
    上揭治療終止日間隔未滿一年。此點上訴人業於原審主張，
    惟原判決對此重大影響本件訴訟勝敗之法條隻字未提，亦有
    不備理由之違誤。(五)原判決又認「本件被保險人與被上訴人
    間之勞工保險關係因被保險人申領老年給付而『溯及』於被
    保險人退職之日終止」，惟遍查勞保法規，並無被保險人應
    有之權利或與保險人之關係，在申領法定給付之後，就會被
    溯及地終止。原判決上揭見解與禁止溯及既往原則有違。況
    依原審見解，被保險人一旦發生需長期治療之多重殘疾事故
    ，請完所有的假後勢必離職，則一律無法申領殘廢給付，此
    種見解難謂符合憲法勞工保險政策。又本件「傷害致殘日」
    、「審定成殘日」、「治療終止日」以及「請領殘廢給付日
    」，均在「請領老年給付」之前，且上訴人在多重殘廢之狀
    態下、90年6月4日退出保險之前，仍按時繳交保費，請領殘
    廢給付乃理所當然。原審要求「領取殘廢給付時，仍是勞工
    身分」，並不符社會正義，為此，請將原判決廢棄改判等語
    。
五、本院按：(一)「被保險人或其受益人，於保險效力開始後，停
    止前發生保險事故者，得依本條例規定，請領保險給付。」
    勞保條例第19條第1項定有明文，同條例第53條第1項、54條
    第1項規定，被保險人遭普通傷害或罹患普通疾病，或因職
    業傷害或罹患職業病，經治療終止後，如身體遺存障害，適
    合殘廢給付標準表規定之項目，並經保險人自設或特約醫院
    診斷為永久殘廢者，得請領殘廢補助費。因殘廢補助費，係
    在保障被保險人因傷病或成殘後生活之所需，並非提供其作
    為繼續治療原來所患傷病之用，亦非補助其不能工作之損失
    ，故如被保險人於遭遇傷病後，尚未接受完整之治療，其間
    被保險人身體所呈現之不穩定障害，即使適合殘廢給付標準
    表規定之項目，尚非殘廢補助制度所擬照顧之範圍。故同條
    例施行細則第77條規定：「本條例第53條第1項及第54條第1
    項所稱治療終止，指被保險人罹患之傷病，經治療後，症狀
    固定，再行治療仍不能期待其治療效果之狀態。」又同條例
    施行細則第78條規定：「依本條例第53條及第54條規定，請
    領殘廢給付者，以全民健康保險特約醫院或診所診斷為永久
    殘廢或永不能復原之當日為本條例第30條所定得請領之日。
    」足見被保險人發生之保險事故，經特約醫院或診所診斷為
    永久殘廢或永不能復原時為條件成就，被保險人自該日起，
    始得請領殘廢給付。因此，保險事故雖發生於保險效力期間
    ，但治療終止診斷殘廢日期已於保險效力終止後者，則不得
    請領殘廢給付。(二)經查，本件被保險人即上訴人於90年2月
    24日因跌倒頭部外傷，於91年3月25日為治療終止診斷殘廢
    日期，此為兩造於原審所不爭執。惟上訴人於90年6月4日即
    已退職退保，其於91年9月16日提出之老年給付申請書，亦
    記載其退職日期即從事工作之最後一天係90年6月4日，被上
    訴人已就被保險人之申請核發老年給付，此亦為上訴人於原
    審所不爭執，並有勞工保險給付申請書（兼給付收據）、核
    定通知書影本附卷為憑，參酌勞保條例第6條之規定，被保
    險人除該條例有特別規定外，以在職勞工為限。而得請領老
    年給付者，依同條例第58條第1項規定，係以被保險人退職
    為前提，因此，同條例第58條第2項規定：「被保險人已領
    取老年給付者，不得再行參加勞工保險」，足見被保險人與
    被上訴人間之勞工保險關係因被保險人申領老年給付而溯及
    於被保險人退職之日終止。本件上訴人於91年3月25日經審
    定成殘廢，而其於90年6月4日即已退職退保，依上開說明，
    兩造間之勞工保險關係於上訴人經審定成殘廢前即已終止，
    被上訴人以上訴人經審定成殘廢係退保後之事故，所領殘廢
    給付應退回而逕由應領老年給付款中扣除，自屬有據。上訴
    人主張其並未因殘廢不能繼續從事工作，因此除得請領老年
    給付外，仍得請領殘廢給付云云，不足採信。至於上訴人其
    餘指摘，係以其對法律上見解之歧異，就原審取捨證據、認
    定事實之職權行使，指摘其為不當，亦不足採。從而，原審
    因將原決定及原處分均予維持，駁回上訴人之訴，核無違誤
    。上訴意旨，仍執前詞，指摘原判決違誤，求予廢棄，難認
    有理由，應予駁回。
據上論結，本件上訴為無理由，爰依行政訴訟法第255條第1項、
第98條第3項前段，判決如主文。
中    華    民    國    95    年    2     月    16    日
                  第四庭審判長法  官  趙  永  康
                              法  官  鄭  淑  貞
                              法  官  侯  東  昇
                              法  官  黃  淑  玲
                              法  官  林  文  舟
以  上  正  本  證  明  與  原  本  無  異
中    華    民    國    95    年    2     月    17    日
                              書記官  王  福  瀛


司法院資訊處製作；財團法人民間司法改革基金會備份。
